【裁判字號】    92,台上,2518
【裁判日期】    920508
【裁判案由】    殺人
【裁判全文】
最高法院刑事判決                              九十二年度台上字第二五一八號
    上  訴  人  甲○○
右上訴人因殺人案件，不服台灣高等法院台中分院中華民國九十二年二月十三日第二
審更審判決（九十一年度上重更(六)字第五一號，起訴案號：台灣台中地方法院檢察署
八十六年度偵字第二五八五六號），提起上訴，本院判決如左：
    主  文
原判決撤銷，發回台灣高等法院台中分院。
    理  由
本件原判決認定上訴人甲○○於民國八十五年間與被害人林麒童合夥作外匯生意，同
年十月間拆夥，因在合夥期間上訴人挪用林麒童公司款項新台幣（下同）一百二十萬
元，林麒童發現後甚為不悅，遂於同年十一月八日，夥同另二名不詳姓名之男子將上
訴人挾持外出以催討債務，經上訴人之叔劉東陽報警處理，因上訴人已於途中乘隙逃
離，警方始未予深究。嗣林麒童於八十六年三月間，要求上訴人開具面額各一百四十
萬元之本票三張以為保證，並要上訴人先償還二十萬元，爾後每月皆須還款二萬元。
上訴人依約償還至八十六年七月份止，因林麒童未將上開償還款項分給公司員工，上
訴人即未再繼續給付，林麒童除繼續催討外，並向上訴人威脅，若未繼續償還該筆款
項，將向法院聲請對上開三張本票強制執行，且將找人對上訴人追討，並對上訴人家
人不利。上訴人遂於八十六年十二月二十六日上午九時許撥電話予林麒童，遭林麒童
掛斷電話，即駕駛其所有ＨＫ｜五０一六號自用小客車至台中縣大甲鎮○○路二五八
號林麒童住宅，於同日上午九時三十分許抵達，並按門鈴，林麒童在該址二樓，表示
不見，上訴人佯稱要還錢，林麒童仍不予接見，至同日上午九時四十分許，林麒童之
父林銀河下樓欲外出看病，上訴人即向林銀河問好，並移動其自用小客車讓林銀河離
去，又繼續按門鈴，林麒童之母即被害人林陳珠前來開門，但仍拒絕上訴人入內並關
門，上訴人猶續按門鈴，林陳珠再度開門，上訴人佯稱欲還錢，林陳珠表示錢由其轉
交即可，上訴人因欲直接與林麒童對談，再佯稱錢需當面與林麒童點清，林陳珠不疑
有他，即讓上訴人入內逕上二樓見林麒童，林麒童問上訴人帶多少錢來，上訴人表示
錢未帶在身上，但稱談妥即可付款，要求林麒童返還上開三張本票，雙方因而發生爭
執，林麒童不悅，叫上訴人出去，並表示：「到時你未準備錢，你就知道我怎麼做了
」，上訴人聞言遂下樓駕車離去。當車行至大甲鎮○○路八十九號大裕五金行時，上
訴人恐林麒童對其家人不利，激憤及憂懼交集，遂不惜與林麒童同歸於盡而萌生殺害
林麒童之犯意，於同日上午九時五十分許，向大裕五金行購買西瓜刀一把，再駕車折
返林麒童住處，持上開購得之西瓜刀一把，按對講機向林麒童佯稱已帶錢前來要當面
交付，林麒童仍表示沒空，祇要將錢匯進帳戶即可，上訴人未見到林麒童不願罷休，
再佯稱錢已領出，不會花太多時間，林麒童不耐，祇有應允，仍由林陳珠前來應門，
林陳珠猶不願讓上訴人進入屋內，表示錢由其轉交，再由林麒童開收據即可，上訴人
佯裝回車內拿東西，實將西瓜刀放回車上，為恐林陳珠阻礙其殺害林麒童，隨即回身
以雙手勒昏林陳珠，又恐林陳珠頃刻甦醒而礙事，乃將林陳珠抱至其上開自用小客車
之後行李箱中，以此非法方法剝奪林陳珠之行動自由，再持西瓜刀直接上二樓找林麒
童，上樓時間約同日上午十時十三分許，適林麒童正講電話，上訴人即持西瓜刀往其
頸部一砍，林麒童見狀以手擋住，但頸部仍遭砍及，林麒童旋轉身抗拒並辱罵「姦你
娘」，上訴人又續砍二、三刀，林麒童因而倒地，旋又站起，上訴人見狀，乃朝其身
體亂砍，致林麒童受有右頸部十五〤六公分不規則切砍傷氣管切砍斷裂、左頸部六至
七處八至十二公分長均五公分深砍傷頸椎骨折、左前額六〤二公分砍殺傷顱骨骨折、
左上臂八〤四公分砍殺傷等傷害，因而氣絕身亡。上訴人洩憤之餘，惶恐之情陡生，
為湮滅證據，遂另行起意，以其原準備退貨而置於車內之塑膠衣櫥包裹屍體，並拖至
汽車後座，適時聽見後行李箱林陳珠之叫聲，遂立即開車，約五分鐘後即近當日上午
十一時許，至台中縣大甲鎮○○路八十號、八十四號民宅前之街道，即大甲鎮文昌國
民小學操場圍牆（該操場下面為停車場）附近，因林陳珠仍未停止喊叫，上訴人遂在
路旁停車，打開後行李箱欲加制止無效，恐遭他人發覺，倉惶之下另起殺人犯意，持
上開西瓜刀在林陳珠頸部猛砍一刀，致林陳珠受有左頸部深部十八〤五公分砍殺傷，
失血死亡。嗣開車至台中縣石岡鄉○○○○道路石東枝二十七號電桿前約十公尺處，
另行基於遺棄屍體之概括犯意，先將林麒童之屍體連同西瓜刀丟棄滾落崖下，再打開
後車蓋，以其妻黃秋芬供盛裝書本，放於車內之黑色塑膠袋包裹林陳珠屍體後，以同
一手法將林陳珠屍體丟棄滾落崖下等情。因將第一審之科刑判決撤銷，認上訴人以非
法方法剝奪林陳珠行動自由，意在殺死林麒童，所犯妨害林陳珠行動自由與殺害林麒
童之二罪，有方法結果之牽連犯關係，從一重以殺人罪處斷，而殺害林陳珠係另行起
意，與殺害林麒童部分，應分論併罰，且上訴人殺害林麒童後，始另行起意，並基於
概括之犯意，連續遺棄林麒童與林陳珠之屍體，以上所犯數罪應併合處罰，乃分別論
處上訴人罪刑（殺林麒童部分，處無期徒刑，褫奪公權終身；殺林陳珠部分，處死刑
，褫奪公權終身；連續遺棄屍體部分，處有期徒刑三年），並定應執行之刑為死刑，
褫奪公權終身。固非無見。
惟查：（一）、殺人後遺棄屍體，若單純為湮滅犯罪證據或痕跡者，其遺棄屍體之行
為，係殺人之結果。又連續犯之所謂出於概括犯意，必須多次犯罪行為，自始均在一
個預定犯罪計劃以內，而出於主觀上始終同一犯意之進行，始為相當；若中途另有新
犯意發生，縱所犯為同一罪名，究非連續其初發之意思，即不能成立連續犯。原判決
事實欄記載上訴人於林宅殺死林麒童後，為湮滅證據，以塑膠衣櫥包裹屍體，載於車
上，於車行途中，恐車內之林陳珠呼叫，遭人發覺，倉惶之下另起殺人犯意，於車內
將林陳珠殺害，並基於遺棄屍體之概括犯意，以該車載至台中縣石岡鄉○○○○道路
，先將林麒童之屍體丟棄，再以同一手法將林陳珠之屍體丟棄等情。如果無訛，則上
訴人所犯殺害林麒童之殺人罪與遺棄林麒童屍體罪行間，似有方法結果之牽連犯關係
，原判決理由認上訴人係另行起意遺棄屍體，殺人與遺棄屍體罪應併合處罰，已有判
決理由矛盾之違法。又遺棄屍體罪之行為應予處罰，係為保護屍體，以維持社會之善
良風俗與習慣，乃保護社會法益之罪。上訴人將二具屍體同載於車上，至同一地點遺
棄滾落崖下之行為，雖有先後，惟似動作接續而時間上密不可分，所侵害者又同屬社
會法益，能否謂係數行為而以連續犯論處？又原判決既認上訴人於殺害林麒童後，即
生湮滅證據之犯意，將屍體以車載離現場，似指上訴人有遺棄屍體之意，於途中另行
起意殺害林陳珠，則何能認上訴人自始主觀上即有包括遺棄林陳珠屍體之預定計劃在
內？均值研酌。本院前次發回意旨業已指明，原審更審猶未注意及之，而為相同推斷
，其瑕疵仍然存在，亦有未合。（二）、採為判決基礎之證據資料，除應具有證據能
力，且須經過合法調查程序，而顯出於審判庭者，始與直接審理主義相符合，否則其
所踐行之訴訟程序，即屬違背法令。又卷宗內筆錄及其他文書可為證據者，應向被告
宣讀或告以要旨，為刑事訴訟法第一百六十五條第一項所明定。本件原審採為判決基
礎之現場照片、林陳珠屍體之背部照片、上訴人所駕駛自用小客車照片、本票影本及
原審第五次更審至現場勘驗之勘驗筆錄等證據（原判決第十二頁第十至十五行、第十
四頁第三、四行，第二十九頁第十八行），原審未於審判期日宣讀或告以要旨，予上
訴人辯論之機會，即據為上訴人不利之認定，有應於審判期日調查之證據而未予調查
之違法。上訴意旨指摘原判決違背法令，非無理由，應認原判決仍有撤銷發回更審之
原因。
據上論結，應依刑事訴訟法第三百九十七條、第四百零一條，判決如主文。
中      華      民      國    九十二    年      五      月      八      日
                              最高法院刑事第十二庭
                                  審判長法官  張  淳  淙
                                        法官  謝  俊  雄
                                        法官  蘇  振  堂
                                        法官  張  春  福
                                        法官  呂  丹  玉
      右正本證明與原本無異
                                              書  記  官
中      華      民      國    九十二    年      五      月     十六     日


司法院資訊處製作；財團法人民間司法改革基金會備份。
